【裁判字號】    97,簡上,3
【裁判日期】    970722
【裁判案由】    給付票款
【裁判全文】
臺灣桃園地方法院民事判決               97年度簡上字第3號
上  訴  人  乙○○
被  上訴人  甲○○○○○○○○○○
訴訟代理人  林晉宏律師
上列當事人間請求給付票款事件，上訴人對於中華民國96年10月
31日本院中壢簡易庭96年度壢簡字第362 號第一審判決提起上訴
，於97年6 月24日辯論終結，本院判決如下：
    主  文
上訴駁回。
第二審訴訟費用由上訴人負擔。
    事實及理由
一、被上訴人起訴主張：伊執有上訴人簽發，經訴外人捷適登傢
    俱有限公司（下稱捷適登公司）背書轉讓，如附表所示之支
    票乙紙（下稱系爭支票）。詎於系爭支票屆期日提示請求付
    款，竟遭退票而未獲付款，且上訴人迄今仍未清償上開票款
    ，爰依系爭支票之票款給付請求權提起本件訴訟，請求上訴
    人應給付伊新臺幣（下同）40萬元，及自民國95年3 月1 日
    起至清償日止，按年息5%計算之利息等語。原審審理後為被
    上訴人全部勝訴之判決，並無違誤，又票據為無因證券，伊
    無須就持有系爭支票之原因關係負舉證責任，且票據債務人
    不得以自己與發票人或執票人之前手間所存在之事由對抗執
    票人，是上訴人以伊迄未證明取得系爭支票之原因關係為何
    云云提起上訴為無理由等語，並聲明：如主文所示。
二、上訴人則以：
  (一)系爭支票發票人印文雖屬真正，然並非其所蓋用，而係遭捷
    適登公司負責人即訴外人吳雯婷於94年底在其位於桃園縣中
    壢市○○路918 號4 樓住處內，竊取其空白支票本及印鑑章
    ，並盜用其印鑑章所簽發予被上訴人，其已對吳雯婷提出偽
    造有價證券及竊盜告訴。
  (二)上訴人並不認識被上訴人，且從無資金往來或債權債務關係
    ，被上訴人迄今未證明伊取得系爭支票之債權關係為何，是
    被上訴人並無取得系爭支票之權源，原審漏未詳查，實有違
    誤等語置辯，並聲明：原判決廢棄，被上訴人於第一審之訴
    駁回。
三、被上訴人主張：伊持有上訴人為發票人，經吳雯婷所經營之
    捷適登公司背書轉讓而如附表所示系爭支票，嗣經提示因存
    款不足及拒絕往來而退票之事實，業據提出與伊所述相符之
    系爭支票暨退票理由單各乙紙附於本件支付命令卷可稽，且
    為上訴人所不爭執，足信為真正。
四、被上訴人復主張：上訴人為系爭支票之發票人，自應依票據
    之法律關係負票據責任給付票款等語，上訴人固不否認系爭
    支票所蓋用之發票人印文之真正（見原審卷第12頁），惟否
    認其應負票據責任，並以前詞置辯，經查：
  (一)按支票為無因證券，執票人行使票據上權利，就支票之取得
    ，有無正當原因，或有無對價關係，自不負證明之責。又發
    票人欄之印章如為真正，即應推定該支票亦屬真正。申言之
    ，得據以判斷該支票係為發票人作成。倘主張其印章係被盜
    用時，則被盜用之事實，按諸舉證責任分配之原則，轉應由
    為此主張者負舉證責任（最高法院70年度台上字第4339號判
    決要旨參照）。本件上訴人既自認系爭支票上發票人欄之印
    章為真正，揆諸上開說明，系爭支票即應推定為真正，亦即
    系爭支票應推定為上訴人所簽發，則上訴人自應就其抗辯系
    爭支票之支票本及印鑑章均遭吳雯婷盜用並簽發之事實負舉
    證責任。
  (二)上訴人雖辯稱其於發現支票本及印鑑章遭竊後，即向臺灣桃
    園地方法院檢察署檢察官對之提出竊盜、偽造有價證券等罪
    之刑事告訴等語。然查，吳雯婷業於96年2 月25日死亡，有
    戶籍謄本乙件在卷可考（見原審卷第30頁），另上訴人告訴
    吳雯婷詐欺、竊盜、偽造有價證券等案件，亦經臺灣桃園地
    方法院檢察署檢察官以吳雯婷業已死亡為由，而以96年度偵
    緝字第722 、723 、724 號為不起訴處分，有該署檢察官之
    上述不起訴處分書附卷可按（見原審卷第54、55頁），是本
    院尚難僅憑上訴人對吳雯婷提出告訴之事實，即認其上開所
    辯屬實。況查，上訴人自承其於95年1 月25日知悉跳票3 張
    即發覺支票遭吳雯婷盜用之事實（見原審卷第12頁），惟上
    訴人於本院所審理之訴外人陳嘉銘對其所提起之96年度簡上
    字第229 號請求給付票款訴訟中（原審案號為96年度壢簡字
    第435 號），自承僅向地檢署提出告訴，未向警方報案，亦
    未向銀行申報掛失止付等語，則其於上開時點即知支票本、
    印鑑章遭竊並已有支票遭盜開並異常兌領之事實，竟未即時
    向銀行申請止付以免損失擴大，亦未就遭竊情事報警處理，
    而遲至95年3 月20日始具狀向檢察官提出告訴（此為本院審
    理上開訴訟於職務上所知悉之事實），上情顯與常理有違，
    則本件是否確有上訴人所辯稱之失竊及支票遭盜開之情事，
    實有可疑。
  (三)再查，上訴人在其告訴吳雯婷竊盜案件中，於95年4 月4 日
    在警詢中陳述：「吳雯婷到過我家2 次，第2 次向我商借1
    本支票，我沒有答應，吳就沒有再來找我。我支票本放在客
    廳電視櫃內，沒有人知情，家中也沒有遭竊過。我是等到銀
    行通知退票，經查詢發現支票係由吳雯婷背書，才知道是吳
    雯婷竊取」等語（見95年度偵字第12663 號卷第12頁），又
    於95年度豐簡字第478 號民事事件審理中主張：「吳雯婷利
    用與被告（即上訴人）間為熟識朋友，以生意周轉資金為由
    ，一再請求被告借貸金額，被告礙於人情，且吳雯婷表明願
    意對開發票以保證下，於94年12月21日在被告住處，勉予同
    意簽發發票日為95年1 月25日面額為40萬元支票，詎吳雯婷
    趁乙○○起身上廁所之際，下手竊取被告置於電視櫃上空白
    支票及印鑑章，盜開支票」等語（見95年度豐簡字第478 號
    卷第20頁），於95年度壢小字第1614號民事事件審理中主張
    ：「其和吳雯婷不是很熟的朋友，吳雯婷係其前女友王慧君
    的朋友，和王慧君有金錢往來。支票大多是王慧君生意上使
    用，其只用在繳保險費。王慧君要用支票時先將錢存入其戶
    頭，其再簽發支票交予王慧君。94年11月中吳雯婷有向其借
    票，95年12月中其有和吳雯婷換1 張票，盜用支票應是借票
    給吳雯婷的那一次。發現支票不見時有打電話去銀行詢問，
    但銀行告以無從止付，其不知道要報警，至95年2 月底3 月
    初不知名人士至其戶籍址提示支票，其看到支票背面始知吳
    雯婷使用其之支票」等語（見95年度壢小字第1614號卷第28
    -30 、61頁），業據原審依職權調閱上開案卷查核屬實。則
    上訴人與吳雯婷間相識，且吳雯婷曾要求上訴人融資週轉，
    上訴人亦自承曾開立支票予吳雯婷乙節，二人間應有相當資
    金往來關係。又常人使用支票本、印鑑章均妥善保管，以免
    不當外流，喪失票信，上訴人先於警詢中稱無人知悉上開物
    品置放處所，亦未出示支票本予吳雯婷，復於另案主張曾開
    立支票予吳雯婷，吳雯婷於其上廁所或搬家之際有機可乘云
    云，顯與常情有違，且就知悉支票遭盜用之原因及時點前後
    不一，又稱95年12月中（即其已知悉吳雯婷使用其支票後）
    其仍有和吳雯婷換票，上訴人先後陳述已有不同，而上訴人
    若於94年12月21日有取出空白支票及印章，並開票予吳雯婷
    ，其於吳雯婷離去後，應會檢視安放無虞，焉會俟逾月後經
    不知名人士提示票據或銀行通知帳戶存款不足始悉上開物品
    遭竊，復未立即報警處理，而於遭他人追索票款後，遲至95
    年3 月20日始行具狀提起竊盜告訴，則上訴人抗辯以其名義
    開立支票均未經其授權同意而遭盜開乙節，實難信採。
  (四)至於上訴人另抗辯其與被上訴人間並無資金往來及債務關係
    ，故被上訴人有無具備取得系爭支票之合法權源未據原審查
    證等語。然按，票據債務人不得以自己與發票人或執票人之
    前手間所存抗辯之事由對抗執票人。但執票人取得票據出於
    惡意者，不在此限，為票據法第13條所明定。又「依票據法
    第13條前段規定觀之，票據債務人固不得以自己與執票人之
    前手間所存抗辯之事由對抗執票人，惟若以其自己與執票人
    間所存抗辯之事由資為對抗，則非法所不許，惟須以兩者間
    有得資為對抗之抗辯事由存在為限，亦即該票據係基於票據
    債務人與執票人間之特定目的簽發，但該目的有不能或不達
    之情形，始足當之。換言之，必須票據債務人與執票人間為
    票據直接授受者，始有其適用。」（最高法院94年度台簡上
    字第9 號裁判意旨參看），本件被上訴人執有之系爭支票非
    自上訴人處取得，此為兩造所不爭執，是兩造並非系爭支票
    之直接授受者，亦足認定，是上訴人辯稱其與被上訴人不認
    識，又無資金往來或債務關係，被上訴人是否取得票據權利
    尚屬有疑云云，亦無可採。
  (五)綜上，上訴人抗辯系爭支票係由吳雯婷竊盜空白支票本、印
    鑑章後盜蓋偽造云云，並未舉證以實其說，不足採信。被上
    訴人主張：上訴人簽發系爭支票，自應負票據文義責任等語
    ，堪認有據。
五、復按，在票據上簽名者，依票上所載文義負責。又票據上之
    簽名得以蓋章代之。發票人應照支票文義擔保支票之支付。
    又執票人向支票債務人行使追索權時，得請求自為付款提示
    日起之利息，如無約定利率者，依年利6 釐計算，票據法第
    5 條第1 項、第6 條、第126 條、第133 條分別定有明文。
    從而，被上訴人依票據關係請求上訴人給付40萬元，及如附
    表所示提示日即95年3 月1 日起至清償日止，僅按年息5%計
    算之利息，即無不合，應予准許。又本件原判決係就民事訴
    訟法第427 條適用簡易程序所為上訴人敗訴之判決，依同法
    第389 條第1 項第3 款規定，應依職權宣告假執行。是則原
    審判命上訴人如數給付，並依職權宣告假執行，於法並無不
    合。上訴意旨指摘原判決不當，求予廢棄改判，為無理由，
    應予駁回其上訴。
六、本件事證已臻明確，兩造其餘之主張、陳述及所提之證據資
    料，核與判決結果無何影響，爰不一一論述，附此敘明。
七、據上論結，本件上訴為無理由，依民事訴訟法第436 條之1
    第3項 、第449 條第1 項、第78條，判決如主文。
中    華    民    國    97    年    7     月    22    日
                  民事第一庭審判長法  官  郭琇玲
                                  法  官  田玉芬
                                  法  官  范明達
上列正本證明與原本無異
本判決不得上訴。
中    華    民    國    97    年    7     月    23    日
                                  書記官  張豐松
附表:支票
┌─────────────────────────┐
│付款人為上海商業儲蓄銀行楊梅分行                  │
├──────┬─────┬──────┬─────┤
│ 發票日     │票面金額  │利息起算日即│票據號碼  │
│            │（新臺幣）│提示日      │          │
├──────┼─────┼──────┼─────┤
│95年2月28日 │40萬元    │95年3月1日  │YMA0000000│
└──────┴─────┴──────┴─────┘


司法院資訊處製作；財團法人民間司法改革基金會備份。
